臺灣板橋地方法院刑事判決　　　　　　　95年度選訴字第13號
公　訴　人　臺灣板橋地方法院檢察署檢察官
被　　　告　乙○○
選任辯護人　趙相文律師
　　　　　　王聖舜律師
被　　　告　丁○○
　　　　　　丙○○
上二人共同
選任辯護人　黃文祥律師
　　　　　　商恒朧律師
上列被告等因違反公職人員選舉罷免法案件，經檢察官提起公訴
（九十五年度選偵字第七三號），本院判決如下：
    主  文
丁○○對於有投票權之人，行求賄賂，而約其投票權為一定之行
使，處有期徒刑參年貳月；褫奪公權參年。未扣案用以行求之賄
賂新臺幣伍佰元沒收。
乙○○、丙○○無罪。
    事  實
一、乙○○係臺北縣板橋市第十屆市民代表第二選區之市民代表
    候選人，丁○○則係臺北縣板橋市新民里十六鄰鄰長，丁○○為使乙○○於民國九十五年六月十日之板橋市第十屆市民
    代表選舉時順利當選，竟基於行求賄賂之犯意，於九十五年
    五月三十一日端午節前之某日（起訴書誤載九十五年五月三
    十一日），丁○○利用向里民拜票之便，在臺北縣板橋市○○里○○鄰○○○路七十三巷二十三號，以一票新臺幣（下
    同）五百元之代價，向設籍上址具有投票權之戊○○行求賄
    賂，約其於九十五年六月十日投票予乙○○，但因戊○○深
    感身體不適當場向丁○○表示不能去投票而拒絕收受賄款。
    嗣臺灣板橋地方法院檢察署檢察官接獲民眾檢舉，循線查知
    上情。
二、案經臺灣板橋地方法院檢察署檢察官指揮法務部調查局臺北
    縣調查站、臺北縣政府警察局板橋分局報請臺灣板橋地方法
    院檢察署檢察官偵查起訴。
    理  由
壹、被告丁○○部分：
一、證據能力部分：
  (一)按被告以外之人於審判外之言詞或書面陳述，除法律有規定
    者外，不得作為證據；被告以外之人於檢察事務官、司法警
    察官或司法警察調查中所為之陳述，與審判中不符時，其先
    前之陳述具有較可信之特別情況，且為證明犯罪事實存否所
    必要者，得為證據，刑事訴訟法第一百五十九條第一項、第
    一百五十九條之二分別定有明文。查證人戊○○於警詢時所
    為之陳述，固屬審判外之陳述，為傳聞證據，然證人戊○○
    於本院審理中經進行交互詰問後，其證述之內容與警詢、偵
    查中證述之情節明顯不符，而本院審酌證人戊○○於警詢筆
    錄製作過程均在其子己○○陪同下進行（詳後述），復經證
    人戊○○本身簽名捺印確認筆錄內容後，其於同日接受檢察
    官訊問時，亦明確證稱警詢所述內容是實在等語（見選他卷
    第十五頁），足見證人戊○○警詢筆錄所記載之內容應係出
    於其自由意志而為之陳述，自具有任意性。又證人戊○○於
    警詢時所證述之內容，與其檢察官偵訊時具結後證述之情節
    完全相符，且其警詢時並無來自被告丁○○或他人之壓力而
    出於虛偽不實之指證或事後串謀而故為迴護被告之機會，復
    參以被告丁○○與戊○○係多年鄰居關係，彼此間無任何仇
    怨嫌隙，分據被告丁○○、證人戊○○供證在卷，是證人戊○○警詢時實無設詞誣陷被告丁○○之動機存在。綜上足認
    證人戊○○於警詢中之陳述，客觀上具有較可信之特別情況
    ，亦為證明被告丁○○投票行求賄賂之犯罪事實存否所必要
    ，故依首揭規定，證人戊○○於警詢中之證言自有證據能力
    。辯護人辯稱證人戊○○警詢之陳述無證據能力云云，自非
    足採。
  (二)又被告以外之人於偵查中向檢察官所為之陳述，除顯有不可
    信之情況者外，得為證據，刑事訴訟法第一百五十九條之一
    第二項亦定有明文。查證人戊○○於偵查中經檢察官以證人
    身分傳訊具結所為之證述，為被告以外之人於偵查中向檢察
    官所為之陳述，除顯有不可信之情況者外，原則上得作為證
    據，且為保障被告對上開證人之詰問權，本院於審理中依據
    當事人之聲請傳訊該證人到庭進行交互詰問，而檢察官及被
    告、辯護人均就證人戊○○於偵查中之證述事項詰問之，亦
    足認被告丁○○就上開證人於偵查之證言，已行使反對詰問
    權，且該證人於偵查中向檢察官所為之陳述，業經具結在案
    ，復無證據證明有顯不可信之情況，自有證據能力。辯護人
    辯稱證人戊○○偵查中之陳述無證據能力云云，亦非足採。
二、認定犯罪事實所憑之證據及理由：
    訊據被告丁○○固坦承於上開時地有前去拜託戊○○出來投
    票等情不諱，但矢口否認有投票行求賄賂之犯行，辯稱：伊
    只是拿面紙去戊○○住處拜託其出來投票，伊並沒有叫其投
    票給誰，是里長擔心投票率太低，請伊拜託理民出來投票，
    當時伊跟戊○○隔著紗窗講話，如何拿五百元向戊○○賄選
    ，當時也沒有講到五百元買票的事，且伊是開雜貨店，所以
    平常就有在幫候選人發筆、面紙給人云云。惟查：
  (一)上開犯罪事實，業據證人戊○○於警詢時證稱：「我認識丁○○，當時（指九十五年五月底端午節前夕）丁○○確實有
    來我家，請我幫板橋市民代表第二選區候選人乙○○助選，
    並以每票五百元之代價要我投票給乙○○，可是我因為身體
    不適，沒有辦法幫人助選及外出投票，所以我當面就拒絕丁○○。（我）家中沒有任何人有分到乙○○或丁○○所贈送
    的選舉買票錢」、「（你目前之戶籍是否為板橋市市民代表
    第二選區候選人乙○○之投票選區？你有無投票權？）是。
    我有投票權」等語；復於偵查中結證稱：「（警詢實在？）
    實在」、「（丁○○何時找你買票？）他在端午節前夕到我
    家裡，把我叫到門外，要向我買票，一票五百元，並要我投
    票給乙○○，但是因為我身體很不好，可能無法投票，我就
    拒絕丁○○」等語綦詳。又本件共同被告乙○○係臺北縣板
    橋市第十屆市民代表第二選區之市民代表候選人，而板橋市
    第十屆市民代表選舉於九十五年六月十日舉行投票及證人戊○○係設籍在臺北縣板橋市○○里○○鄰○○○路七十三巷
    二十三號之有投票權人等情，分別有臺北縣第十八屆鄉鎮市
    民代表候選人名單、九十五年鄉鎮市民代表暨村里長選舉板
    橋市民代表第二選區候選人名冊、選務工作進行程序表及證
    人戊○○之個人基本資料查詢結果各一份在卷可稽，應信屬
    實。
  (二)至被告丁○○之辯護人辯稱：上述證人戊○○於九十五年六
    月八日警詢筆錄之記載係警員自問自答後所作成虛偽筆錄，
    不具有證據能力云云，惟經本院依職權勘驗上開警詢錄音內
    容，勘驗結果：警員與證人戊○○及其子己○○（下稱賴子
    ）之問答情形略為「... （警員問：今年五月底時，在端午
    節的前夕，板橋市民代表第二區候選人乙○○有透過他的樁
    腳丁○○，就是你們鄰長.... ， 我想問你，乙○○或是丁○○他有去你家買票嗎？）他有去看我，我人在樓上」....
    「（警員問：他有去你家就對了？）沒有，他在外面在叫我
    .. 」... 「（警員問：他要拿給你，但是你沒有向他拿就
    對了？）對」、「（警員問：...他有要來但是他想說因自
    己精神疾病上所以他沒有收這個錢，有這個行為但他沒有收
    ... ？）我不會去拿」、「（警員問：是誰拿錢去你家給你
    ，要你幫他助選的？丁○○？）我沒有注意看，我在窗戶裡
    面」... 「（警員問：現在丁○○確實有去買票啦，但不知
    道你爸爸有收，還是沒有收？）我沒有說」... 「（賴子問
    ：有來拜託嗎？）有，有來拜託」...「（警員問：那他怎
    麼講？）他說要我幫忙這樣」... 「（警員問：他要給你，
    你都沒有收？）都沒有」、「（警員問：... 他有請他幫忙
    ，請他支持，你沒有跟他拿啦，對啦？）我沒有收」... 「
    （警員問：當初他有請你們去幫忙他這樣，結果你身體不適
    ，拒絕他就對了？）嗯」.... 「 （賴子問：他有跟你說要
    用現金跟你買嗎？）他說五百元，我說我沒有，我沒有（台
    語）」、「（警員問：就這樣子嘛，就是你父親他當初就是
    以一票五百，可是你拒絕就對啦？）嗯，我說我沒辦法去，
    我沒辦法去投票，我不敢跟你收」、「（警員問：他那時是
    叫你助選或是叫你去投票？）他沒有拿給我.... 」 等語，
    足徵該警詢筆錄採一問一答方式，簡要記載證人戊○○之答
    話內容，證人戊○○供述內容與警詢筆錄記載大致相符，該
    錄音過程有警員在對共同被告丙○○製作筆錄之問答及旁人
    吵雜聲音，全程連續錄音，問答之間有打字聲音，且有停等
    打字之時間，除詢問之警員外，另有一位製作筆錄之警員的
    聲音，該製作筆錄之警員偶爾補充詢問證人戊○○，戊○○
    聲音微弱，詢問過程中戊○○之子會從旁解釋說明，且戊○○及其子之回答均為連續陳述，語氣自然流暢等情，業經本
    院勘驗屬實，並製有勘驗筆錄在卷可稽。是證人戊○○警詢
    之問答內容與上開警詢筆錄所載內容大致相符，復與其於偵
    查中具結後證述情節相符，則該警詢筆錄之製作過程於法尚
    無不合，自有證據能力。辯護人辯稱該警詢筆錄之製作違背
    程序規定，不具有證據能力云云，並非足採。
  (三)按告訴人、證人之陳述有部分前後不符，或相互間有所歧異
    時，究竟何者為可採，法院仍得本其自由心證予以斟酌，非
    謂一有不符或矛盾，即應認其全部均為不可採信；尤其關於
    行為動機、手段及結果等之細節方面，告訴人之指陳，難免
    故予誇大，證人之證言，有時亦有予渲染之可能；然其基本
    事實之陳述，若果與真實性無礙時，則仍非不得予以採信（
    最高法院七十四年台上字第一五九九號判決意旨參照）。查
    證人戊○○於本院審理中翻異前詞，其先證稱被告丁○○於
    上開時間有來找伊，丁○○當時在住處窗外叫伊去投票，伊
    身子不好，沒有辦法去投票，丁○○就走了，當時他手上拿
    一個紅紅的東西，是否是選票還是錢，伊不知道；嗣改稱丁○○當天沒有拿錢給伊，也沒有叫伊投票給誰或跟伊說什麼
    話云云；最後再稱：伊於檢察官那邊所說內容實在，伊說丁○○手上拿一個紅紅的東西，伊也不知道是什麼東西，怎會
    變成五百元，伊也莫名其妙，且伊本身不認識字，這樣會害
    到人，心理很難過，而伊警詢時是跟警察說丁○○拿了紅紅
    的不曉得是選票或是錢，警察就說那是五百元云云。然觀諸
    證人戊○○上開警詢、偵查證述情節，證人戊○○明確證述
    被告丁○○以一票五百元向其買票，並要伊投票給乙○○等
    語，其始終未曾陳述案發當時丁○○手上係拿紅紅的東西一
    節；又證人即為戊○○製作警詢筆錄之警員陳弘偉於本院審
    理中亦證述：戊○○當時是說其身體不舒服，沒有辦法幫忙
    助選，也沒有辦法去投票，所以婉拒丁○○，也沒有收丁○○的五百元，戊○○警詢當時有明確說丁○○有以每票五百
    元，請戊○○投票給乙○○，伊在作警詢筆錄時有多次跟戊○○確定，戊○○警詢時沒有講丁○○當時手上有拿東西，
    伊也沒有對戊○○講「紅紅的就是五百元」的話等語，核與
    上開警訊筆錄錄音帶勘驗結果大致相符，則證人戊○○於本
    院審理中證述：伊警詢時是跟警察說丁○○拿了紅紅的東西
    等語之真實性，自非無疑。另參酌證人戊○○在警局接受警
    察詢問時，其精神狀況大致良好，且詢問過程其子己○○全
    程在場陪同等情，此據證人陳弘偉、己○○到庭證述屬實；
    又參以證人戊○○警詢時之陳述內容與其偵查中具結後證述
    情節互核相符，且上開二次供證時間距離案發時間最為接近
    ，而證人戊○○於審理中陳明伊害怕這樣會害到人，心理很
    難過等語，則證人於本院審理中到庭作證之前，顯已經過反
    覆斟酌利害關係始翻異前供；再參酌被告丁○○亦供承於上
    開時地拜託戊○○出來投票等語，且共同被告乙○○於本院
    準備程序中亦供述伊本次選舉掃街時有看過被告丁○○，伊
    見過丁○○很多次等語，顯見被告丁○○與乙○○並非不相
    識之人，則被告丁○○為使乙○○於九十五年六月十日之板
    橋市第十屆市民代表選舉時順利當選，而對於有投票權之人
    為行求賄賂之行為，亦難認與常情相悖，俱徵證人戊○○於
    警詢、偵查中證述被告丁○○對其行求賄賂一節，應非虛詞
    。綜上，按證人於案發時之供述較少權衡利害得失或受他人
    干預，依經驗法則，較之事後翻異之詞為可信，復無其他證
    據可證明審理中更異之詞與事實相符或其警詢、偵查中初供
    係虛偽者，衡情證人戊○○於警詢、偵查中指證應係較為接
    近事實之陳述，應較為可信；至證人戊○○於審理中證述情
    節與警詢、偵查中所述不合者，顯係事後迴護被告丁○○之
    詞，自難採信。是被告丁○○辯稱伊只是拿面紙去戊○○住
    處拜託其出來投票，並沒有叫其投票給誰，當時也沒有講到
    五百元買票的事云云，顯係卸責之詞，並非足採。
  (四)綜上，本案事證明確，被告丁○○對證人戊○○投票行賄之
    犯行洵堪認定，應予依法論科。
三、論罪科刑部分：
    查被告丁○○以一票五百元之代價向戊○○行求賄選，約其
    投票予共同被告乙○○，但因戊○○以身體不適不能去投票
    而拒絕收受賄款，應認僅達於行求賄賂之階段。是核被告丁○○所為，係犯公職人員舉選罷免法第九十條之一第一項之
    對於有投票權之人行求賄賂而約為一定行使罪（又起訴書犯
    罪事實欄並未記載證人戊○○有收受被告丁○○交付之賄款
    ，堪認公訴意旨係認被告丁○○涉犯同法第九十條之一第一
    項之投票行求賄賂罪，併予敘明）。又本件並無積極證據足
    以證明被告丁○○與共同被告乙○○二人，就上開犯行，有
    何犯意聯絡及行為分擔（理由詳後述），公訴意旨遽認被告
    丁○○與乙○○係共同正犯一節，亦有未洽。爰審酌被告丁○○身為鄰長，其為求乙○○順利當選市民代表，竟對有投
    票權人行求賄賂之行為，影響有投票權人自由行使其投票權
    之意思，已嚴重敗壞選風，助長賄選，導致民主政治無法落
    實建立，兼衡其犯罪動機、目的、手段，高職畢業之智識程
    度（見警詢筆錄記載），暨犯後否認犯行之態度等一切情狀
    ，量處如主文所示之刑，以示懲儆。又被告行為後，九十四
    年一月七日修正公布之刑法，自九十五年七月一日施行，修
    正後之刑法第三十七條第二項，已將裁量宣告褫奪公權之有
    期徒刑宣告刑下限，由六月提高為一年，依新法第二條第一
    項規定，比較新舊法結果，應適用較有利於行為人之新法規
    定；而犯公職人員選舉罷免法第五章之罪或刑法分則第六章
    之妨害投票罪，宣告有期徒刑以上之刑者，並宣告褫奪公權
    ，公職人員選舉罷免法第九十八條第三項定有明文（並未修
    正），此項褫奪公權之宣告，寓有強制性，為刑法第三十七
    條第二項之特別規定，不受宣告一年以上有期徒刑之限制，
    應優先適用，惟宣告褫奪公權之期間仍為一年以上十年以下
    。是本件被告丁○○既經本院判處有期徒刑之刑，爰依法諭
    知褫奪公權三年。至被告丁○○對戊○○用以行求賄賂之未
    扣案現金五百元，係供其投票行求賄賂所用之賄賂，雖未扣
    案，但無證據證明已經滅失，應依公職人員選舉罷免法第九
    十條之一第三項規定，不問屬於犯人與否應宣告沒收之。
四、不另為無罪諭知部分：
  (一)公訴意旨另謂：被告丁○○為使共同被告乙○○順利當選板
    橋市第十屆市民代表，其基於行求期約賄選之犯意，於九十
    五年五月三十一日，向里民拜票之便，在臺北縣板橋市○○○路七十三巷二十六號，以每票五百元之代價，向有投票權
    之共同被告丙○○，約定投票予共同被告乙○○，用以買票
    賄選，因認被告丁○○此部分行為亦涉犯公職人員選舉罷免
    法第九十條之一第一項之行賄罪嫌等語。
  (二)按犯罪事實應依證據認定之，無證據不得認定其犯罪事實，
    刑事訴訟法第一百五十四條第二項定有明文。而認定不利於
    被告之事實，須依積極證據，茍積極證據不足為不利於被告
    事實之認定時，即應為有利於被告之認定，更不必有何有利
    之證據；且刑事訴訟法上所謂認定犯罪事實之積極證據，係
    指適合於被告犯罪事實之認定之積極證據而言，雖不以直接
    證據為限，間接證據亦包括在內，然而無論直接或間接證據
    ，其為訴訟上之證明，須於通常一般之人均不致有所懷疑，
    而得確信其為真實之程度者，始得據為有罪之認定，倘其證
    明尚未達到此一程度，而有合理之懷疑存在時，自不能以推
    測或擬制之方法，以為有罪裁判之基礎，最高法院四十年台
    上字第八六號、七十六年台上字第四九八六號判例可資參照
    。查證人即被告丙○○之媳甲○○於警詢、偵查中係證述被
    告丙○○交給伊五百元，對伊說是共同被告丁○○給的賄選
    金，並要伊投給十二號的被告乙○○等情（證人甲○○警詢
    、偵查證述內容詳後述），惟此係證人甲○○以聞自他人即
    被告丙○○在審判外之陳述作為內容到庭而為轉述之傳聞證
    據，自不得採為判決之基礎，且本件復無其他積極證據足以
    證明被告丁○○有對丙○○投票行賄之情，自難以證人甲○○警詢、偵查中證述情節，遽為被告丁○○不利之認定。另
    扣案之現金五百元紙鈔一張部分，因證人甲○○證述共同被
    告丙○○於同年五月三十一日交付五百元之時間，距離甲○○警詢時已逾一星期，衡情該五百元應與證人甲○○個人之
    金錢互相混同或經其消費支付他人，復無積極證據證明該五
    百元即係證人甲○○所指被告丙○○於九十五年五月三十一
    日交予證人甲○○之五百元，亦無證據證明該五百元係被告
    丁○○交予共同被告丙○○之現金，是該扣案之五百元，亦
    難據為被告丁○○不利之認定。綜上，自不得單以證人甲○○上開傳聞供述及扣案五百元現金，即遽認被告丁○○另外
    涉犯向同案被告丙○○投票行賄之犯行。此外，本院復查無
    其他積極證據證明被告丁○○有何公訴人所指訴此部分之投
    票行賄之犯行，因不能證明被告丁○○此部分之犯罪，本應
    為被告丁○○無罪之諭知，因公訴人認被告丁○○此部分犯
    嫌與其前開經論罪科刑部分之犯行間，有集合犯之實質上一
    罪關係，爰不另為無罪之諭知。
貳、被告乙○○、丙○○部分
一、公訴意旨另以：被告乙○○係登記為臺北縣板橋市市民代表
    第二選區之市民代表候選人，詎被告乙○○為求順利當選，
    竟與共同被告丁○○共同基於行求期約賄選之犯意聯絡，於
    九十五年五月三十一日，由共同被告丁○○向里民拜票之便
    ，在臺北縣板橋市○○○路七十三巷二十三號、二十六號，
    以每票五百元之代價，向有投票權之戊○○、被告丙○○等
    人，約定投票予被告乙○○，用以買票賄選。另被告丙○○
    係設籍於板橋市○○○路七十三巷二十六號，為板橋市民代
    表第二選區之有投票權選舉人，其於九十五年五月三十一日
    ，在上開住處收受共同被告丁○○所交付之現金三千元，並
    同意要求家屬投票予被告乙○○，嗣於九十五年六月二日，
    經民眾提出檢舉，始循線偵悉上情。因認被告乙○○涉犯公
    職人員選舉罷免法第九十條之一第一項之行賄罪嫌；被告丙○○涉犯刑法第一百四十三條第一項之投票受賄罪。
二、按犯罪事實應依證據認定之，無證據不得認定犯罪事實；又
　　不能證明被告犯罪，應諭知無罪之判決，刑事訴訟法第一百
    五十四條第二項、第三百零一條第一項分別定有明文。次按
    認定犯罪事實，所憑之證據，雖不以直接證據為限，間接證
    據亦包括在內，然無論直接或間接證據，其為訴訟上之證明
    ，須於通常一般之人均不致於有所懷疑，而得確信其為真實
    之程度者，始得據之為有罪之認定，倘其證明尚未達到此一
    程度，而有合理性懷疑之存在時，即無從為有罪之認定，根
    據「罪證有疑，利於被告」之證據法則，即不得遽為不利於
    被告之認定，（最高法院著有七十六年臺上字第四九八六號
    判例可資參照）。再按犯罪事實之認定，應憑真實之證據，
    倘證據是否真實尚欠明顯，自難以擬制推測之方法，為其判
    斷之基礎，而認定犯罪事實之證據係指足以認定被告確有犯
    罪行為之積極證據而言，該項證據自須適合於被告犯罪事實
    之認定，始得採為斷罪資料（最高法院五十三年臺上字第六
    五六號、二十九年上字第三一○五號判例可資參照）。
三、公訴人認被告乙○○涉犯公職人員選舉罷免法第九十條之一
    第一項之行賄罪嫌，並認被告丙○○涉犯刑法第一百四十三
    條第一項之投票收賄罪嫌，無非係以證人戊○○於警詢、偵
    查中之證述、證人甲○○於警詢、偵查中之證述及扣案現金
    五百元等為其主要論據。訊據被告乙○○固坦承其有登記九
    十五年臺北縣板橋市市民代表第二選區之候選人，並經投票
    結果當選板橋市民代表等情，又被告丙○○則坦承其係臺北
    縣板橋市市民代表第二選區之投票權人等情，惟被告乙○○
    堅決否認有何投票行賄之犯行，而被告丙○○亦堅決否認有
    何投票受賄罪嫌，被告乙○○辯稱：伊沒有叫丁○○向他人
    買票，伊於掃街拜票時看過丁○○，但不知其是鄰長，丁○○也不是伊選舉服務處的人員，另丙○○、戊○○、甲○○
    等人伊都不認識，伊沒有拿錢向這些人買票行賄等語；被告
    丙○○辯稱：伊認識擔任鄰長之丁○○，但丁○○並沒有交
    付賄款三千元給伊，而伊也沒有交付投票賄款給媳婦甲○○
    等語。
四、經查：
（一）被告乙○○係九十五年臺北縣板橋市市民代表第二選區之
      候選人，已如前述；又被告丙○○係設籍於臺北縣板橋市
      ○○○路七十三巷二十六號，為板橋市民代表第二選區之
      選舉投票權人一節，亦據被告丙○○供承在卷，並有被告
      丙○○之全戶戶籍資料查詢結果一份在卷可憑，此部分事
      實，堪以認定。
（二）又證人即被告丙○○之媳甲○○於警詢時證稱：伊事後才
      知道丁○○是鄰長，伊於九十五年五月三十一日端午節返
      回婆婆丙○○位於漢生東路七十三巷二十六號家中過節時
      ，婆婆丙○○便拿出五百元，告訴伊這是鄰長丁○○給我
      們的賄選買票金額，丁○○要我們家中支持乙○○（登記
      十二號）勝選板橋市第二選區之代表，婆婆丙○○還告訴
      伊說當天丁○○來家中拜訪時，忘記說家中到底有幾票，
      祇回答說家中應該有五、六票吧，但婆婆丙○○應該收到
      三千元共六票之賄選金額，且伊本身是板橋市民代表第二
      選區之投票權人，而伊今日（即警詢九十五年六月八日當
      日）所交付之五百元，就是丁○○交付伊婆婆丙○○轉交
      給伊作為賄選買票之金額等語。又於偵查中結證稱：伊於
      九十五年五月三十一日端午節當天到婆婆丙○○家中過節
      ，婆婆丙○○給伊五百元，說是隔壁丁○○給伊賄選的錢
      ，並要我們投給十二號的乙○○，婆婆丙○○說其當時有
      拿到六票共計三千元之賄選金，並說丁○○有問其家中有
      幾票，婆婆丙○○回答說應該有五、六票，且伊婆婆千萬
      交代我們拿錢一定要投給乙○○，但伊已經將五百元提出
      作為證據等語。綜觀證人甲○○上開證述情節，其係證述
      被告丙○○交給伊五百元，對伊說是被告丁○○給的賄選
      金，並要伊投給十二號的被告乙○○等情，惟此證言內容
      ，就被告丁○○而言，係證人甲○○以聞自他人即被告丙○○在審判外之陳述作為內容，到庭而為轉述者，則屬傳
      聞證據，不得採為判決之基礎（最高法院八十八年度第四
      一六九號判決採同一意旨），故不得作為證明被告丁○○
      有交付賄款予被告丙○○收受之證據一節，已如前述。至
      該證言對被告丙○○而言，亦僅是證明被告丙○○於審判
      外曾向證人甲○○自承收受被告丁○○之賄款三千元而已
      ，然因被告丙○○、共同被告丁○○於審理中均堅決否認
      丁○○有交付三千元賄賂予丙○○之事實，而證人甲○○
      亦未親眼目睹見聞丁○○交付三千元賄賂予丙○○之情形
      ，復無其他積極證據足以證明被告丙○○確有收賄三千元
      之情，則證人王鳳滿上開陳述內容自不得採為判決之基礎
      ，而遽為被告乙○○、丙○○、丁○○不利之認定。
（三）至扣案之現金五百元紙鈔一張部分，證人甲○○固於警詢
      、偵查中證述：伊九十五年六月八日當日所交付之五百元
      ，就是丁○○交付伊婆婆丙○○轉交給伊作為賄選買票之
      金額等語，惟其於本院審理中證稱：伊於警詢作筆錄時是
      拿一千元給警察，是筆錄問到一半時拿的，警察再給其他
      同事拿去換，後來找伊五百元等語；至證人即對甲○○製
      作警詢筆錄之警員庚○○於本院審理中則證述：該扣案五
      百元就是甲○○於警詢所拿出之五百元等語。姑且不論該
      扣案五百元究係證人甲○○於警詢本身提出之五百元，亦
      或係證人甲○○於警詢提出一千元紙鈔讓警員另行換取後
      之五百元，然本件被告丙○○、丁○○既均否認有交付或
      收受三千元投票賄款之情，而證人甲○○警詢、偵查中轉
      述被告丙○○向其陳稱丁○○對丙○○交付賄賂，而約其
      投票予乙○○等情，不足作為不利被告丁○○、丙○○之
      證據，俱如前述，是縱認該扣案五百元確係證人甲○○於
      九十五年六月八日警詢時自行提出之五百元，但因證人甲○○證述被告丙○○於同年五月三十一日交付五百元之時
      間，距離上開警詢時已逾一星期，衡情該五百元應與證人
      甲○○個人之金錢相互混同或經其消費而支付他人，並無
      證據證明該五百元係證人甲○○所指被告丙○○於九十五
      年五月三十一日交予證人甲○○之五百元，更無證據證明
      該五百元係被告丁○○交予被告丙○○之現金。是以，該
      扣案之五百元，尚難作為佐證證人甲○○上開轉述被告丙○○向其陳稱丁○○於上開時、地對丙○○交付賄賂而約
      其投票予乙○○等情為真實，自難據為被告丙○○、乙○○等人不利之認定。
（四）另觀之證人甲○○、戊○○於警詢、偵查及本院審理中之
      證述，及被告丙○○於警詢、偵查及本院審理中之供述情
      節，渠等均未供證被告乙○○有對其行求、期約或交付賄
      賂之行為，且共同被告丁○○於警詢、偵查及本院審理中
      亦未供述被告乙○○有指示或要求其對證人戊○○或被告
      丙○○或其他投票權人進行行求、期約或交付賄賂之行為
      ；此外，復無其他積極證據足以證明被告乙○○自己本身
      或與他人共同對板橋市民代表第二選區內之有投票權人為
      行求、期約或交付賄賂之行為，自難認被告乙○○有何投
      票行賄之行為。
五、綜上所述，本件依公訴人所舉證據，尚不足證明被告乙○○
    有何投票行賄或被告丙○○有何投票收賄之犯行，本院復查
    無其他積極證據證明被告乙○○、丙○○有何公訴人所指之
    犯行，揆諸首揭法條及判例意旨，本件不能證明上開被告犯
    罪，爰依法諭知被告乙○○、丙○○無罪之判決。
據上論斷，應依刑事訴訟法第二百九十九條第一項前段、第三百
零一條第一項，公職人員選舉罷免法第九十條之一第一項、第三
項、第九十八條第三項，刑法第二條第一項後段、第十一條前段
、第三十七條第二項、第三項，判決如主文。
本案經檢察官黃怡華到庭執行職務。
中　　華　　民　　國　　96　　年　　1 　　月　　19　　日
                  刑事第十六庭  審判長法　官  白光華
                                      法  官  曾淑娟
                                      法　官  楊志雄
以上正本證明與原本無異
如不服本判決應於送達後十日內向本院提出抗告狀
                                書記官  陳 春 銘
中　　華　　民　　國　　96　　年　　1 　　月　　22　　日
附錄本案論罪科刑法條全文：
公職人員選舉罷免法第90條之1
對於有投票權之人，行求期約或交付賄賂或其他不正利益，而約
其不行使投票權或為一定之行使者，處3 年以上10年以下有期徒
刑，得併科新臺幣1 百萬元以上1 千萬元以下罰金。
預備犯前項之罪者，處 1 年以下有期徒刑。
預備或用以行求期約或交付之賄賂，不問屬於犯人與否，沒收之
。
犯第1 項或第2 項之罪，於犯罪後6 個月內自首者，減輕或免除
其刑；因而查獲候選人為正犯或共犯者，免除其刑。
犯第1 項或第2 項之罪，在偵查中自白者，減輕其刑；因而查獲
候選人為正犯或共犯者，減輕或免除其刑。
